【裁判字號】    96,訴,662
【裁判日期】    980120
【裁判案由】    確認土地徵收補償費請求權不存在
【裁判全文】
臺灣嘉義地方法院民事判決               96年度訴字第662號
原      告  丙○○
                      2號
            辛○○
            己○○
            戊○○
            乙○○○
                      號
            寅○○
                      巷2弄1.
            甲○○○
            黃○○
                      2弄6號.
            Ｇ○○
                      45巷1.
            卯○○
            丁○○
                      之5號1.
            丑○○
                      巷23號.
            子○○
            壬○○
            辰○○
                      之3
            玄○○
            申○○
            庚○○
            地  ○
                      119弄.
            午○○
            巳○○
            癸○○
                      號
前列二十二人共同
訴訟代理人  何志揚律師
被      告  Ｃ○○
            Ｅ○○
            宙○○(即董謝來妹.
            酉○○○
            Ｆ○○
            Ａ○○
            Ｄ○○
            未○○○
            Ｂ○○
            宇○○(即陳謝金妹.
            天○○(即陳謝金妹.
            戌○○(即陳謝金妹.
            亥○○(即陳謝金妹.
上列當事人間確認土地徵收補償費請求權不存在事件，經本院於
國97年12月31日言詞辯論終結，判決如下：
    主  文
確認被告在嘉義縣政府在臺灣土地銀行嘉義分行保管字號分別為
貳零捌陸肆之壹號、貳伍零零零之壹號及貳陸零肆柒之貳號，其
帳號為00000000000之肆號之嘉義縣政府土地徵收補
償費參零壹專戶分別為新台幣玖拾陸萬陸仟貳佰伍拾元（與訴外
人張管共有）、肆拾貳萬參仟參佰貳拾陸元及陸萬伍仟玖佰柒拾
伍元之耕地徵收承租人補償費請求權（受償權）不存在。
確認被告就經濟部水利署第五河川局關於捌拾陸年度嘉義縣政府
在牛稠溪溪底寮堤防工程徵收林子尾段貳貳玖之拾肆地號土地，
面積參捌陸伍平方公尺，配合施工獎勵金肆拾陸萬參仟捌佰元；
玖拾壹年度牛稠溪溪底寮貳號堤防工程徵收林子尾段貳貳玖之陸
地號土地，面積貳肆壹玖平方公尺，保留參分之壹配合施工獎勵
金玖萬陸仟柒佰陸拾參元；玖拾貳年度牛稠溪溪底寮堤防復健工
程（壹工區）徵收林子尾段貳貳玖之柒地號土地，面積參柒柒平
方公尺，保留參分之壹配合施工獎勵金壹萬伍仟零柒拾玖元請求
權（受償權）不存在。
訴訟費用由被告負擔。
    事實及理由
壹、程序部分：
一、按確認之訴非原告有即受確認判決之法律上利益者，不得提
    起；所謂即受確認判決之法律上利益，係指法律關係之存否
    不明確，原告主觀上認其在法律上之地位有不安之狀態存在
    ，且此種不安之狀態，能以確認判決將之除去者而言，若縱
    經法院判決確認，亦不能除去其不安之狀態者，即難認有受
    確認判決之法律上利益（最高法院52年台上字第1240號判例
    參照）。原告主張兩造間就坐落於嘉義縣民雄鄉○○○段重
    建小段21地號（下稱系爭土地）租賃關係不存在，而土地徵
    收補償費及配合施工獎勵金應由原告領取乙節，既為被告所
    否認，則兩造就上開租約之存否，顯然有所爭執，原告私法
    上財產狀態即有不安之狀態，自應由法院以判決確定兩造間
    此項私法上之爭執，則原告對被告就系爭土地是否存有租賃
    關係，自有確認利益，併予敘明。
二、當事人死亡者，訴訟程序在有繼承人、遺產管理人或其他依
    法令應續行訴訟之人承受其訴訟以前當然停止；第168條至
    第172條及前條所定之承受訴訟人，於得為承受時，應即為
    承受之聲明；聲明承受訴訟，應提出書狀於受訴法院，由法
    院送達於他造。民事訴訟法第168條、第175條及第176條分
    別定有明文。本件被告陳謝金妹及董謝來妹分別於民國97年
    2月26日、5月4日死亡，就前開租賃契約之法律關係，分別
    由被告宇○○、天○○、戌○○、亥○○，及被告宙○○承
    受訴訟，有原告所提出之聲明承受訴訟狀及戶籍謄本、繼承
    系統表各1份在卷可參，經核與前開規定相符，本院並已將
    聲明狀繕本送達予被告，應准其承受訴訟。
三、本件被告Ｅ○○、宙○○、酉○○○、Ｆ○○、Ａ○○、Ｄ
    ○○、未○○○、Ｂ○○、宇○○、天○○、戌○○、亥○
    ○經合法通知，未於言詞辯論期日到場，核無民事訴訟法第
    386條各款所列情形，爰依原告之聲請，由其一造辯論而為
    判決。
貳、實體部分：
一、原告起訴主張：
  (一)被告與原告間之租約自83年1月13日起即向後失效，故無權
    領取系爭土地之徵收補償費及配合施工獎勵金：
  1.經查，原告之被繼承人張阿振曾將其所有坐落現今之系爭土
    地（即重劃前為嘉義縣民雄鄉○○○段229地號土地，後又
    分割出同地段229-2、229-6、229-7地號等土地，重劃後新
    分配土地即為同地段重建小段21地號等土地，其中同地段22
    9-2地號等土地再因重編辦理地號後又更正為同地段229-14
    地號土地）出租予被繼承人謝錦春（租約中另有同段245、
    247之1地號土地業已放領，又租約中之241地號土地重測後
    已無從在現行土地登記簿查出），並於38年6月14日與其訂
    有耕地三七五減租租約（即民秀字第107號租約），後張阿
    振及謝錦春先後死亡，系爭土地租約即由兩造分別輾轉共同
    繼承。
  2.次查系爭土地固迭經嘉義縣政府、經濟部水利署第五河川局
    先後於：86年度牛稠溪溪底寮堤防工程徵收原告所有林子尾
    段229-14地號土地，面積3,865平方公尺，嘉義縣政府發給
    補償費新台幣（下同）96萬6,250元（與訴外人張管共有）
    ，經濟部水利署第五河川局發給配合施工獎勵金46萬3,800
    元；91年度牛稠溪溪底寮2號堤防工程徵收原告所有林子尾
    段229-6地號土地，面積2,419平方公尺，保留三分之一，嘉
    義縣政府發給補償費42萬3,326元，經濟部水利署第五河川
    局發給配合施工獎勵金9萬6,763元；92年度牛稠溪溪底寮2
    號堤防復建工程（1工區）徵收原告所有林子尾段229-7地號
    土地，面積377平方公尺，保留1/3，嘉義縣政府發給補償費
    6萬5,975元，經濟部水利署第五河川局發給配合施工獎勵金
    1萬5,079元。惟查，被告Ｃ○○早於83年1月13日起即無耕
    作之事實，甚至還在系爭土地上搭建違章建物，供其子謝連
    鐙經營工廠使用，鈞院93年度訴字第636號租佃事件承審法
    官至現場勘查其未自任耕作之面積達0.1,962公頃已將近達
    全部面積2.629公頃5分之4，依據耕地三七五減租條例第16
    條之規定，兩造間之租約應自83年1月13日起即向後失其效
    力而消滅不存在，故被告自無權領取系爭土地之徵收補償款
    及配合施工獎勵金，然卻因在鈞院上開事件及台灣高等法院
    台南分院94年度上字第200號確定判決中原告係於93年10月
    18日準備書狀向被告終止系爭租約，在此以前租約仍存在，
    故嘉義縣政府及經濟部水利署第五河川局認為仍有上開之耕
    地三七五減租租約之租賃關係存在，以致認為被告仍有領取
    該土地徵收補償費等之請求權利，反而原告無法領取。
  (二)綜上所述，兩造間就系爭土地之耕地三七五減租租賃關係既
    然於83年1月13日起因被告未自任耕作而向後失其效力而不
    存在，上開土地徵收補償費及配合施工獎勵金被告自無權領
    取，當屬原告所有，由原告領取。因之聲明：1.確認被告在
    嘉義縣政府在台灣土地銀行嘉義分行保管字號分別為20864
    之1號、25000之1號及26047之2號，其帳號為00000000000-0
    號之嘉義縣政府土地徵收補償費301專戶分別為96萬6,250元
    (與訴外人張管共有)、42萬3,326元及6萬5,975元之耕地徵
    收承租人補償費請求權 (受償權)不存在。2.確認被告就經
    濟部水利署第五河川局關於86年度嘉義縣政府在牛稠溪溪底
    寮堤防工程徵收林子尾段229-2地號土地 (因重編辦理地號
    後又更正為同地段229-14地號土地)，面積3,865平方公尺，
    配合施工獎勵金46萬3,800元；91年度牛稠溪溪底寮2號堤防
    工程徵收林子尾段229-6地號土地，面積2,419平方公尺，保
    留三分之一配合施工獎勵金9萬6,763元；92年度牛稠溪溪底
    寮堤防復建工程 (1工區)徵收林子尾段229-7地號土地，面
    積377平方公尺，保留三分之一配合施工獎勵金1萬5,079元
    等請求權 (受償權)不存在。
二、被告方面：
  (一)被告Ｅ○○、宙○○、酉○○○、Ｆ○○、Ａ○○、Ｄ○○
    、未○○○、Ｂ○○、宇○○、天○○、戌○○、亥○○未
    於言詞辯論期日到庭，僅由被告Ｃ○○為下列答辯。
  (二)民雄鄉○○○段重建小段21地號（即林子尾段229地號），
    因48年八七水災，於49年土地重劃，建造堤防，變更為重建
    小段21地號，至今已45年。地主並未申請變更，租金照納，
    迄今尚未續訂三七五租約。
  (三)被告因農耕需要，乃在系爭土地上搭建農舍供作農業使用，
    而建造農舍事經由張家管理人（即原告庚○○）同意，當初
    條件要被告負責繳納地價稅，有向被告收取地價稅金額，有
    收據為證。事後再經由第三人陳清華協調，將每年租金金額
    調整為6萬元整，由被告繳交給原告庚○○並簽收在案，足
    證被告興建農舍有經過同意並無違規使用土地。
  (四)90年9月18日納莉颱風來襲，淹水達3公尺深，以致被告所有
    之財產蒙受重大損失，所持有之簽收憑證因水災而滅失，乃
    於91年9月26日，兩造協議以「民國88年台灣省水利局辦理
    牛稠溪溪底寮堤防工程」尚未領取之地價補償費29萬8,000
    元整，由被告日後領取再轉交原告以抵租金，有嘉義縣政府
    公文函、協議書為證，且被告等人於颱風過後亦將拆除地上
    物恢復原來用途，亦證明被告並無積欠租金及違規使用之意
    圖。
  (五)被告Ｃ○○因之聲明：原告之訴駁回。
三、下列事項為兩造所不爭執，應堪認定：
  (一)原告之被繼承人張阿振曾將其所有坐落現今之系爭土地出租
    予被告之被繼承人謝錦春，並於38年6月14日與其訂有耕地
    三七五減租租約，後張阿振及謝錦春先後死亡，系爭土地租
    約即由兩造分別輾轉共同繼承。
  (二)臺灣土地銀行嘉義分行保管字第20864之1號、25000之1號及
    26047之2號，帳號為00000000000-0之嘉義縣政府土地徵收
    補償費301專戶內，86年度嘉義縣政府在牛稠溪溪底寮堤防
    工程徵收林子尾段229-2地號土地（重編地號後又更正為229
    -14地號土地）之補償費96萬6,250元為張管與謝錦春之名義
    共有，91年度牛稠溪溪底寮2號堤防工程徵收林子尾段229-6
    地號土地之補償費42萬3,326元為謝錦春之名義所有，92年
    度牛稠溪溪底寮堤防復建工程（1工區）徵收林子尾段229-7
    地號土地之補償費6萬5,975元，為謝錦春之名義所有。
  (三)經濟部水利署第五河川局關於上揭86年度牛稠溪溪底寮堤防
    工程徵收林子尾段229-14地號土地，配合施工獎勵金46萬3,
    800元；上揭91年度牛稠溪溪底寮2號堤防工程徵收林子尾段
    229-6地號土地，保留三分之一配合施工獎勵金9萬6,763元
    ；上揭92年度牛稠溪溪底寮堤防復建工程（1工區）徵收林
    子尾段229-7地號土地，保留三分之一配合施工獎勵金1萬5,
    079元，現由第五河川局保管中，尚未發放。
四、兩造爭執事項：
  (一)被告是否自83年起，即無耕作之事實，甚至搭建建物。
  (二)原告於93年10月18日以準備書狀向被告等人終止系爭租約，
    經臺灣高等法院臺南分院（下稱臺南高分院）判命被告應將
    地上物拆除騰空，並將土地返還原告（94年度上字第200號
    民事判決參照），故系爭租約終止前仍然存在，原告得否主
    張83年後為無效之租約。
五、本院之判斷：
  (一)被告是否自83年起，即無耕作之事實，甚至搭建建物。
  1.按所謂「不自任耕作」，除承租人將承租耕地轉租於他人外
    ，並兼指將耕地借與他人使用，或交換耕地，或承租人自己
    未將租賃物供耕作使用，而擅自變更用途，無正當理由不自
    任耕作而令荒蕪者而言 (最高法院70年度台上字第4637號判
    決可資參照)。且耕地租約既因部分耕地不自任耕作而全部
    無效，自不因事後本於繼承關係，續訂租約，而使原已無效
    之租約恢復其效力（最高法院97年度台上字第79號判決參照
    ）。無論係耕地之全部或一部，如承租人於承租耕地從事非
    農業使用，如違法建築房屋或堆放廢棄物等，均屬未自任耕
    作（內政部92年1月20日內授中辦地字第0910020787號函釋
    ）。又承租人違反耕地三七五減租條例第16條第1項之規定
    時，原定租約無效，此乃屬法律之禁止規定，違背其規定當
    然無效，並不因出租人同意而使其有效（最高法院96年度台
    上字第1753號判決參照）。
  2.原告主張被告Ｃ○○自83年起，在系爭土地上搭建鐵皮屋建
    物之情，為被告Ｃ○○自認無訛，復據原告提出被告Ｃ○○
    不爭執真正之系爭土地蓋有鐵皮屋（攝於93年5月24日，附
    於本院93年度訴字第636號卷二第51頁）、鐵皮屋拆除後之
    水泥地面（攝於94年1月13日，附於本院上開卷宗第52頁）
    之照片各2張為證，堪信為實在。
  3.被告Ｃ○○固然辯稱：我83年還有在系爭土地耕作云云，並
    舉田邊證明書為證，該證明書之內容為：「因：民雄鄉○○
    ○段重建21號部分約一分地所種植牧草是Ｃ○○所種確實特
    此證明無誤。」，書立日期則為96年11月15日。查一分地面
    積約0.097公頃，即令被告確實有在系爭土地上種植牧草，
    而系爭土地面積為2,629平方公尺（系爭土地登記第二類謄
    本參照），換算為0.2629公頃，故種植牧草之面積亦僅約系
    爭土地百分之三十七。況本院法官於94年6月17日現場勘驗
    結果，系爭土地上鋪設水泥地之面積達0.1903公頃，有勘驗
    筆錄及嘉義縣大林地政事務所複丈成果圖附於本院上開卷宗
    可參（卷三第10頁至第14頁），故系爭土地上鋪設水泥地之
    面積已占總面積之百分之七十二以上。參照上開最高法院判
    決意旨暨內政部函釋意見，被告Ｃ○○應係未自任耕作甚明
    。
  4.被告Ｃ○○復辯稱：鐵皮屋是庚○○同意我蓋的，且向我每
    年收6萬元租金，且91年9月26日所有權人等18人有協議補償
    費要讓我領云云，原告庚○○於本院上開事件審理時否認之
    （卷三第76頁），是被告Ｃ○○所辯，已難遽信，況即令其
    所辯鐵皮屋是庚○○同意蓋的為真，參照上開最高法院判決
    意旨，仍無礙其未自任耕作之認定，至協議書上並無原告全
    體之簽名（參照本院上開事件卷三第60頁），應非有效，被
    告Ｃ○○所辯所有權人有協議補償費要讓被告領取乙節，尚
    難憑採。
  (二)原告於93年10月18日以準備書狀向被告等人終止系爭租約，
    經臺南高分院判命被告應將地上物拆除騰空，並將土地返還
    原告，故系爭租約終止前仍然存在，原告得否主張83年後為
    無效之租約。
    按耕地租約在租佃期限未屆滿前，非有地租積欠達兩年之總
    額時、因不可抗力繼續一年不為耕作時之事由，不得終止租
    約；承租人應自任耕作，並不得將耕地全部或一部轉租於他
    人。承租人違反前項規定時，原訂租約無效，得由出租人收
    回自行耕種或另行出租。耕地三七五減租條例第17條第1項
    第3款、第4款及第16條第1項、第2項分別定有明文。所謂終
    止，係指契約當事人之一方，以意思表示使契約關係向將來
    消滅，不發生回復原狀之義務，而耕地三七五減租條例第16
    條第2項所謂原訂租約無效，係指原訂租約無待於終止，當
    然向後失其效力，租賃關係因而歸於消滅而言（最高法院80
    年台再字第15號判例參照），故兩者法律性質不同，要件亦
    屬不同，並非互相排斥，故即使原告已終止系爭租約，仍無
    礙原告於本件中主張租約為無效。
  (三)綜上，原告主張自83年起，被告在系爭土地上有未自任耕作
    情事，兩造間之租賃關係失其效力，應屬有據。從而，系爭
    土地徵收補償費及配合工程獎勵金即應由原告領取，原告請
    求確認被告對於系爭土地徵收補償費、配合工程獎勵金請求
    權不存在，為有理由，應予准許。
六、本件事證已臻明確，兩造其餘攻擊防禦方法，經核與本件判
    決結果不生影響，爰不一一論述，附此敘明。
七、據上論結，原告之訴為有理由，依民事訴訟法第385條第1項
    前段、第78條、第85條第1項，判決如主文。
中    華    民    國    98    年    1     月    20    日
                  民事第一庭法  官  張鶴齡
以上正本係照原本作成。
如對本判決上訴須於判決送達後20日內向本院提出上訴狀。
中    華    民    國    98    年    1     月    20    日
                            書記官  馮澤文


司法院資訊處製作；財團法人民間司法改革基金會備份。
